【裁判字號】    97,易,3340
【裁判日期】    981211
【裁判案由】    妨害自由等
【裁判全文】
臺灣板橋地方法院刑事判決              97年度易字第3340號
公  訴  人  臺灣板橋地方法院檢察署檢察官
被      告  甲○○
                    樓
            子○○
上  一  人
選任辯護人  林鳳秋律師
上列被告等因妨害自由等案件，經檢察官提起公訴（97年度偵字
第24707 號），本院判決如下：
    主  文
甲○○犯恐嚇危害安全罪，處有期徒刑參月，如易科罰金，以新
臺幣壹仟元折算壹日，緩刑參年。
子○○無罪。
    事  實
一、甲○○認其經營之迪斯耐家具有限公司所在建築物遭子○○
    過失燒燬（詳如理由三所載），子○○卻不予賠償，心生不
    滿，竟基於恐嚇危害安全之犯意，於民國97年5 月8 日下午
    11時30分許，自其位在臺北縣泰山鄉○○路○ 段522 巷10號
    11樓處，撥打電話予子○○之外甥壬○○，向之恫稱：「你
    就去跟你舅舅（即子○○）說我黑白兩道很厲害」、「我叫
    兄弟在門口等」、「我等下要揍你，不然你現在是怎樣……
    」、「等那個黑道槍拿到他旁邊，他就知道輸贏啦……」、
    「他不見棺材不掉淚，你聽得懂嗎，他看到棺材，看到子彈
    ，看到花生，人家用槍把他押住，烏茲衝鋒槍把他押住，他
    真正要死的時候，那時候再來講」等語，壬○○並即將此加
    害身體、財產之話語轉知子○○，子○○、壬○○均因此心
    生畏懼，致生危害於其等之安全。
二、案經子○○訴請臺灣板橋地方法院檢察署檢察官偵查起訴。
    理  由
一、上開犯罪事實，業據被告甲○○於本院審理時坦承不諱（見
    本院卷第175 、301 頁），核與證人即被害人子○○於檢察
    官偵訊時、壬○○於檢察官偵訊及本院審理時所證被害情節
    相符（分見97他923 偵查卷第74頁；97他923 偵查卷第
    73、74頁、本院卷第256 頁，按：被告甲○○就本院所引檢
    察官提出之證據的證據能力均不爭執，見本院卷第175 頁反
    面），並有錄音光碟一份可資證明（見偵查卷第9 頁證物袋
    ，譯文見97他923 偵查卷第66、67頁），足認被告甲○○
    之自白與事實相符。本案事證明確，被告甲○○之犯行洵堪
    認定，應依法論科。
二、核被告甲○○所為，係犯刑法第305 條之恐嚇危害安全罪。
    其以一行為同時恐嚇子○○、壬○○，觸犯二恐嚇危害安全
    罪名，為想像競合犯，應從情節較重即恐嚇子○○部分之恐
    嚇危害安全罪處斷。爰審酌被告甲○○未能顧及與被害人二
    人間之情誼，逕以恐嚇行為加諸他人，所為非是，惟犯後坦
    承犯行，態度尚無不良，暨其犯罪之動機、目的、手段、素
    行、智識程度、與被害人之關係等一切情狀，兼衡被害人子
    ○○、壬○○對量刑之意見（見本院卷第251 頁反面、第30
    2 頁反面），量處如主文所示之刑，並諭知易科罰金之折算
    標準。另被告甲○○前未曾因故意犯罪受有期徒刑以上刑之
    宣告，有臺灣高等法院被告前案紀錄表一份在卷可稽（見本
    院卷第321 頁），其因心傷財產損失，一時失慮致罹刑典，
    情有可原，事後則已自白犯行，表達悔悟，得到被害人子○○、壬○○之諒解，表達不予追究之意（見本院卷第251 頁
    反面、第302 頁反面），經此偵審程序之教訓，當知所警惕
    ，信無再犯之虞，本院認對其宣告之刑，以暫不執行為適當
    ，併予諭知緩刑三年，以啟自新。
三、被告子○○無罪部分：
（一）公訴意旨略以：被告子○○係豪政租賃企業社實際負責人
      ，從事房屋租賃業務，於87年4 月間，以豪政租賃企業社
      名義向臺灣電力股份有限公司申請電表，並在臺北縣泰山
      鄉○○○路372 號木造平房外牆設置電表箱（下稱爭議電
      表箱）及配電箱，供其於91年間所承租臺北縣新莊市○○○段106 之2 地號土地上搭建之廠房使用，再將各廠房出
      租予如附表所示公司行號。其本應注意隨時檢修維護租賃
      房屋之電源配線，保持電化製品狀況良好，且無不能注意
      之情事，竟疏未注意，終於96年11月20日上午8 時1 分許
      ，因爭議電表箱內部電線長時間使用而絕緣被覆劣化或破
      損導致短路，瞬間釋放大量能量引燃電線塑膠被覆並沿電
      線燒出箱外之PVC 管，引燃周遭雜草及該木造平房之外牆
      ，發生火災，致如附表所示九間現有人所在之建築物燒燬
      。因認被告子○○涉犯刑法第173 條第2 項失火燒燬現有
      人所在之建築物罪嫌。
（二）按犯罪事實應依證據認定之，無證據不得認定犯罪事實；
      不能證明被告犯罪者，應諭知無罪之判決，刑事訴訟法第
      154 條第2 項、第301 條第1 項分別定有明文。而認定不
      利於被告之事實，須依積極證據，苟積極證據不足為不利
      於被告事實之認定時，即應為有利於被告之認定，更不必
      有何有利之證據（最高法院30年上字第816 號判例要旨參
      照）；如未能發現相當證據，或證據不足以證明，自不能
      以推測或擬制之方法，以為裁判基礎（最高法院40年臺上
      字第86號判例要旨參照）。又檢察官對於起訴之犯罪事實
      ，應負提出證據及說服之實質舉證責任。倘其所提出之證
      據，不足為被告有罪之積極證明，或其指出證明之方法，
      無從說服法院以形成被告有罪之心證，基於無罪推定之原
      則，自應為被告無罪判決之諭知（最高法院92年臺上字第
      128 號判例要旨參照）。
（三）公訴人認被告子○○涉犯刑法第173 條第2 項失火燒燬現
      有人所在之建築物罪嫌，係以臺北縣政府消防局認定於96
      年11月20日，在如附表所示地點發生之火災，乃豪政租賃
      企業社申請設置之爭議電表箱內部電線，因長時間使用而
      絕緣被覆劣化或破損導致短路，瞬間釋放大量能量引燃電
      線塑膠被覆並沿電線燒出箱外之PVC 管，進而引燃周遭雜
      草及木造平房之外牆所造成；而被告子○○乃豪政租賃企
      業社之「實際負責人」，如附表所示地點之廠房為其所出
      租，有維護電源配線狀況良好之能力及義務，為論斷之主
      要依據。訊據被告子○○堅決否認此一犯行，辯稱：失火
      原因非因爭議電表箱內電線短路所引起，且該電表箱設備
      新穎，無長時間使用致絕緣被覆劣化或破損問題，上述鑑
      定有諸多疏失；又爭議電表箱不應由豪政租賃企業社維護
      ，即便是，亦已盡維護之責；此外，被告子○○僅是豪政
      租賃企業社之顧問，並非負責人等語。經查：
    １臺北縣政府消防局經多次勘查現場後，認定：「研判電錶
      箱1 （即爭議電表箱）內部電線可能因長時間使用而絕緣
      被覆劣化或破損導致短路，瞬間釋放大量能量引燃電線塑
      膠被覆並沿電線燒出箱外之PVC 管，並引燃周遭雜草及木
      造平房之外牆而引發火災之可能性較高」，有臺北縣政府
      消防局火災原因調查報告書一份存卷可參（見97他923 偵
      查卷第30至156 頁，按：被告子○○就本院所引檢察官
      提出之證據的證據能力均不爭執，見本院卷第176 頁），
      細核此鑑定報告內容之論證過程，無非是依據相關跡證，
      先認定起火點在爭議電表箱處，繼而排除可能性較低之起
      火原因即「危險物品、化工原料引（自）燃」、「遺留火
      種（煙蒂……等）引燃」、「人為縱火引燃」後，認為「
      電氣因素引燃」之可能性較高，佐以爭議電表箱係於87年
      4 月申請設置，迄96年失火時已有多年之事實，綜合判斷
      。然對照起訴書關於被告子○○係於91年間承租臺北縣新
      莊市○○○段106 之2 地號土地搭建廠房之記載，及相關
      承租者如迪斯耐家具有限公司之甲○○表示係於91年、元
      大家具有限公司之辛○○證稱係於95年承租如附表所示地
      點之時間（分見97他923 偵查卷第11頁；97他923 偵查
      卷第13頁），可知各承租者實係於91年間始相繼遷入，
      此過程中，電表申請者就所得掌控部分之配電裝置當有陸
      續施作，以配合承租者之需求，故被告子○○辯稱爭議電
      表箱之設備甚為新穎，並非全然無據。再者，現今電表箱
      使用超過10年者，所在多有，難以僅依使用時間較長即遽
      認已屬老舊或發生破損，臺灣電力股份有限公司臺北西區
      營業處98年2 月6 日D 北西字第09801001221 號函所稱：
      該公司每兩個月派人抄表一次，96年輪值該區之外包抄表
      員表示抄表時，爭議電表箱外觀無腐蝕或脫落之情形（見
      本院97易2441影印卷第103 、104 頁），即得佐證。從而
      ，鑑定報告所指爭議電表箱內部電線「長時間使用」、「
      絕緣被覆劣化或破損導致短路」，無非是一種可能性之推
      論，而此推論是否有據，並非無疑。檢察官逕以該鑑定意
      見認定本案失火之原因，即嫌速斷。
    ２退步而言，即便以臺北縣政府消防局鑑定報告之論斷為基
      礎，認爭議電表箱內部電線「長時間使用」、「絕緣被覆
      劣化或破損」，不當然可得出被告子○○或豪政租賃企業
      社人員未盡作為義務，因仍有作為可能性之問題。證人即
      臺灣電力股份有限公司技術人員丑○○於本院審理時，固
      證稱：依據該公司之營業規則，電表箱應由申辦之用戶自
      行負責維護及檢查等語（見本院卷第254 頁），惟電表箱
      外有臺灣電力股份有限公司之封印，為眾所周知之事，倘
      有毀壞，應負毀損刑責，並為本院審理此類案件所已知之
      事項（最高法院75年度臺上字第6531號判決要旨參照），
      是一般民眾就電表箱所得檢查之範圍，已受到諸多限制。
      本院另案審理時，曾就此疑問訊問證人丑○○，其證稱：
      用戶不能自行開啟電表箱，臺灣電力股份有限公司有封印
      鎖，僅能自外觀察看有無腐蝕脫落，若發現有此情況，應
      請臺灣電力股份有限公司人員更換等語（見本院97易2441
      影印卷第85頁），但爭議電表箱於失火前，臺灣電力股份
      有限公司派人抄表時，外觀未見有腐蝕或脫落，已如前述
      ，故認定被告子○○或豪政租賃企業社未盡檢查之作為義
      務，依據何在，即有疑問。實則，電業法第43條要求經營
      供給電能之事業，對用戶已裝置之用電設備，每三年至少
      檢驗一次，並記載其結果，如不合規定，應通知用戶限期
      改善之規定，核與證人丑○○證稱：其每三年會檢查客戶
      之電表箱一次相符（見本院97易2441影印卷第86頁），在
      臺灣電力股份有限公司專業人員或委請抄表人員例行檢查
      俱未察覺異狀之情形下，以臺灣電力股份有限公司之營業
      規則或定型化契約，要求欠缺水電專業之民眾更有能力善
      盡維護、檢查之責，非無疑義。
    ３此外，豪政租賃企業社之負責人為丁○○，爭議電表箱係
      其向臺灣電力股份有限公司申請，並委請水電業者安裝，
      如附表所示公司行號之廠房維修及租金、電費之收取，則
      是由該企業社總務處理，96年間豪政租賃企業社之總務為
      壬○○，子○○僅是豪政租賃企業社之顧問，負責找土地
      蓋廠房及仲介廠房出租，以賺取佣金等節，業經證人丁○○、壬○○於本院審理時證述甚詳（分見本院卷第294 、
      295 頁；本院卷第256 、257 頁），並有臺北縣政府營利
      事業登記證一份附卷可憑（見97他923 偵查卷第316 頁
      ），此與卷附土地及廠房租賃契約書均記載契約當事人為
      豪政租賃企業社丁○○（分見97他923 偵查卷58至60頁
      ；97他923 偵查卷第28至37頁）；臺灣電力股份有限公
      司表燈分戶登記單及過戶登記單記載爭議電表箱之電表於
      93年11月9 日自原用戶乙○○過戶予豪政租賃企業社丁○○（見本院97易2441影印卷第106 、107 頁）等情，同無
      不符，契約文字既甚明白，相關簽約者又皆非不識字者，
      實不得反捨契約文字而更為曲解。公訴人以如附表所示公
      司行號承租廠房係與子○○接洽，指稱其為「實際負責人
      」云云，非僅與檢察官另案以丁○○為負責人，壬○○為
      總務人員，負有檢修電表箱等設備之義務而提起公訴（現
      由臺灣高等法院98年度上易字第1619號刑事案件審理中）
      之立論有所矛盾，比對相關承租者如吉樺貨運交通有限公
      司之丙○○於本院審理時，所證：一開始是與子○○接洽
      ，之後是與壬○○洽談，並向豪政租賃企業社承租之說詞
      （見本院卷第289 、290 頁）；及其他承租人如巳○○○○○○○○、佳欣興業有限公司之未○○、三茂木業股份
      有限公司之癸○○於檢察官偵訊時，所證：實際與其等簽
      約之人是豪政租賃企業社之總務，契約所載相對人是豪政
      租賃企業社丁○○等語（見97他923 偵查卷第11、12、
      15頁），與被告子○○所辯其擔任顧問工作之內容亦無相
      違，檢察官逕指被告子○○為「實際負責人」，容有疑問
      。況且，刑法第15條第1 項所稱對於一定結果之發生，法
      律上有防止之義務，能防止而不防止者，與因積極行為發
      生結果者同；其先決條件，又以同條第2 項規定因自己行
      為致有發生一定結果之危險者，始負防止其發生之保障義
      務。質言之，倘若行為人並無為「自己之行為」之前提條
      件，縱有發生一定結果之危險情形，仍不得課未為行為人
      之防止發生危險結果之保障義務，其理甚明（最高法院81
      年度臺上字第437 號判決要旨參照）。檢察官泛稱被告子
      ○○為「實際負責人」，此「實際負責人」意涵為何？業
      務範圍多大？是否因此建立保證人地位，俱未見相關論述
      。除非有強有力的事由來補足不作為之負面評價，本沒有
      理由認不作為和作為負相同的刑事責任，率以被告子○○
      為「實際負責人」，認其負有防止失火發生之義務，同乏
      相關佐憑。
（四）綜上所述，檢察官以臺北縣政府消防局之鑑定意見，認本
      案火災係因爭議電表箱內部電線長時間使用而絕緣被覆劣
      化或破損導致短路，瞬間釋放大量能量引燃周遭物品所引
      起，與相關事證尚有未符，非無速斷；即便認此鑑定結論
      可採，被告子○○或豪政租賃企業社人員，就本案失火之
      防止，是否有作為可能性，亦有疑問；另被告子○○是否
      為豪政租賃企業社之「實際負責人」，此「實際負責人」
      意涵為何？業務範圍多大？是否因此建立保證人地位，同
      有疑義。本案既乏積極證據足認被告子○○應就檢察官所
      指失火燒燬現有人所在之建築物犯行負責，即應從對其有
      利之認定，基於無罪推定原則，為無罪之諭知。至檢察官
      以與被告子○○遭起訴部分之犯行具有想像競合犯之裁判
      上一罪關係為由，移送本院併案審理部分（97年度偵字第
      34626 號），應退回檢察官另為適法之處理。
據上論斷，應依刑事訴訟法第299 條第1 項前段、第301 條第1
項，刑法第305 條、第55條、第41條第1 項前段、第74條第1 項
第1 款，刑法施行法第1 條之1 第1 項、第2 項前段，判決如主
文。
本案經檢察官陳宣每到庭執行職務。
中    華    民    國    98    年    12    月    11    日
                刑事第十五庭    法  官  許炎灶
以上正本證明與原本無異。
如不服本判決應於收受判決後10日內向本院提出上訴書狀，並應
敘述具體理由；其未敘述上訴理由者，應於上訴期間屆滿後20日
內向本院補提理由書（均須按他造當事人之人數附繕本）「切勿
逕送上級法院」。
                                書記官  屠衛民
中    華    民    國    98    年    12    月    11    日
附錄本案論罪科刑法條：刑法第305 條。
中華民國刑法第305 條（恐嚇危害安全罪）
以加害生命、身體、自由、名譽、財產之事，恐嚇他人致生危害
於安全者，處2 年以下有期徒刑、拘役或3 百元以下罰金。
附表：
┌──┬────────────────┬────────────────┬───┐
│編號│門        牌        號        碼│承   租   之   公   司   行   號│負責人│
├──┼────────────────┼────────────────┼───┤
│ 1  │臺北縣新莊市○○路○ 段496 號    │宏霸企業有限公司                │戊○○│
├──┼────────────────┼────────────────┼───┤
│ 2  │臺北縣新莊市○○路○ 段496-1 號  │敦品傢俱有限公司                │庚○○│
├──┼────────────────┼────────────────┼───┤
│ 3  │臺北縣新莊市○○路○ 段496-2 號  │久廣五金行                      │董枝勇│
├──┼────────────────┼────────────────┼───┤
│ 4  │臺北縣新莊市○○路○ 段496-4 號  │佳欣興業有限公司                │未○○│
├──┼────────────────┼────────────────┼───┤
│ 5  │臺北縣新莊市○○路○ 段498-2 號  │比薩家族國際事業有限公司（1 樓）│午○○│
│    │                                │德爵現代傢飾有限公司（2 樓）    │辰○○│
├──┼────────────────┼────────────────┼───┤
│ 6  │臺北縣新莊市○○路○ 段498-6 號  │元大家具有限公司                │己○○│
├──┼────────────────┼────────────────┼───┤
│ 7  │臺北縣新莊市○○路○ 段498-8 號  │三茂木業股份有限公司            │卯○○│
├──┼────────────────┼────────────────┼───┤
│ 8  │臺北縣新莊市○○路○ 段498-10號  │吉樺貨運交通有限公司            │寅○○│
├──┼────────────────┼────────────────┼───┤
│ 9  │臺北縣新莊市○○路○ 段498-12號  │迪斯耐家具有限公司              │甲○○│
└──┴────────────────┴────────────────┴───┘


司法院資訊處製作；財團法人民間司法改革基金會備份。
